【裁判字號】    97,訴,2382
【裁判日期】    980319
【裁判案由】    塗銷所有權移轉登記等
【裁判全文】
臺灣臺中地方法院民事判決              97年度訴字第2382號
原      告  丁○○
訴訟代理人  甲○○  律師
複代理人    林佳妙  律師
被      告  丙○○
            乙○○
上列當事人間請求塗銷所有權移轉登記等事件，本院於民國98年
3月5日言詞辯論終結，判決如下：
    主      文
被告丙○○及被告乙○○就坐落如附表所示之土地、建物，於民
國九十六年三月三日所為之夫妻贈與行為，及於民國九十六年五
月四日以夫妻贈與為原因所為之所有權移轉登記行為，均應撤銷
。
被告乙○○應將前項土地及建物於民國九十六年五月四日以夫妻
贈與為登記原因所為之所有權移轉登記予以塗銷，回復為被告丙
○○所有。
訴訟費用新臺幣肆萬捌仟伍佰貳拾元由被告負擔。
    事實及理由
一、本件被告經合法通知，均未於最後言詞辯論期日到場，核無
    民事訴訟法第386條各款所列情形，爰依原告之聲請，由其
    一造辯論而為判決。
二、原告主張：被告丙○○前為原告向保險公司協調原告丈夫車
    禍事故理賠事宜，而獲原告之感激及信任後，於民國96年1
    月24日、同年2月14日、同年5月2日遊說原告購買「俊城公
    寓大廈管理維護有限公司（以下簡稱俊城公司）基金」，以
    保障日後生活，原告不疑有他，乃分別交付新臺幣（下同）
    120萬、60萬元、90萬元予被告丙○○。又被告丙○○明知
    其因簽賭網路職棒積欠賭債，已無力還款，且自始並無為訴
    外人即立法委員候選人蔡明憲籌措選舉經費之意，僅為籌措
    資金清償賭債，竟基於詐欺犯意，接續於96年6月23日、同
    年7月22日、同年8月6日，先後向原告佯稱其為立法委員候
    選人蔡明憲籌措競選經費，亟需資金，欲向原告借款，並願
    支付利息，致原告因而陷於錯誤，先後將110萬元、127萬5
    千元、90萬元交付被告丙○○，事後被告丙○○亦僅償還部
    分款項，尚欠210萬元；而被告丙○○為圖規避對原告所負
    之前開債務，竟將其名下坐落如附表所示之土地、建物（以
    下簡稱系爭房地），於96年3月3日贈與其妻即被告乙○○，
    並將系爭房地之所有權於96年5月4日移轉登記予被告乙○○
    ，使原告前開債權不能就系爭房地追償。且被告丙○○於為
    前開無償行為時，已無足額之資力清償原告之債權，致原告
    債權陷於清償不能或困難之狀態，顯有害及原告對於被告丙
    ○○之前開債權。又原告於97年7月22日申請調閱系爭房地
    登記謄本，始發現被告間就系爭房地所為之贈與行為及所有
    權移轉登記行為，未逾民法第245條規定之除斥期間，爰依
    民法第244條第1項、第4項本文規定，提起提起本件訴訟，
    撤銷被告間就系爭房地所為之贈與行為及所有權移轉登記行
    為，並命被告乙○○塗銷系爭房地所有權移轉登記，回復為
    被告丙○○所有等語。並聲明：如主文所示。
三、被告對於原告在96年1月24日、同年2月14日、同年5月2日分
    別交付120萬、60萬元、90萬元予被告丙○○，作為購買俊
    城公司基金用，及被告丙○○在96年6月23日、同年7月22日
    、同年8月6日以為他人籌措競選經費為藉口，向原告借款11
    0萬元、127萬5千元、90萬元等事實均不爭執，惟以：系爭
    房地之贈與及所有權移轉登記之理由，係因被告乙○○均不
    知被告丙○○在外之財務狀況，被告丙○○為給被告乙○○
    一保障，乃將系爭房地贈與予被告乙○○，並於96年5月4日
    辦理所有權移轉登記。另被告丙○○於贈與系爭房地時，尚
    有諸多財產，且被告丙○○與他人之財務問題都已處理，並
    無害及原告對於被告丙○○之債權，況直至96年10月間被告
    丙○○始無法清償對原告之債權，故被告間就系爭房地所為
    之贈與行為及所有權移轉登記行為，並非脫產，原告提起本
    件訴訟無理由等語，資為抗辯等語，並聲明：駁回原告之訴
    。
四、得心證之理由：
（一）原告主張被告二人間於96年5月4日以夫妻贈與為原因所為
      之系爭房地所有權移轉登記有害原告之債權，本於民法第
      244條第1項、第4項本文規定，求為命被告間就系爭房地
      所為之贈與行為，及所有權移轉行為應予撤銷，移轉登記
      應予塗銷，回復為被告丙○○所有等語，則為被告所否認
      ，並以上開情詞置辯。是以本件兩造爭執要點即在於：被
      告間之系爭房地贈與行為及所有權移轉行為是否有害及原
      告債權？茲析述如下。
（二）原告主張：被告丙○○於96年1月24日、同年2月14日、同
      年5月2日向原告遊說購買俊城公司基金，原告乃分別交付
      120萬、60萬元、90萬元予被告丙○○，及該等款項被告
      丙○○迄未償還等事實，業據原告提出俊城大福基金契約
      書及支票等影本各三紙、還款計畫書影本一紙為證，並為
      被告所不爭執，則原告主張其於96年5月2日對被告丙○○
      有270萬元債權，堪信為真實。
（三）按稱贈與者，謂當事人約定，一方以自己之財產無償給與
      他方，他方允受之契約，民法第406條定有明文，本件被
      告丙○○將系爭房地所有權移轉登記予被告乙○○時，其
      登記原因為夫妻贈與，且被告乙○○並未支付任何對價，
      為兩造所不爭執之事實，則被告間就系爭房地之所有權移
      轉登記應為無償贈與行為，自堪採信。
（四）被告間之無償行為有害及原告對被告丙○○債權
    1.按民法第244條規定所謂債務人害及債權之無償行為，係
      指因債務人之行為，致債權不能獲得滿足；換言之，因債
      務人之行為而致積極的減少財產，或消極的增加債務，因
      而使債權陷於清償不能或因難或遲延之狀態。另債務人所
      有之財產除對於特定債權人設有擔保物權外，應為一切債
      務之總擔保，故債務人明知其財產不足清償一切債務，而
      竟將財產贈與於他人，即屬有害及債權。本件被告丙○○
      於96年5月4日移轉系爭房地所有權予被告乙○○時，其對
      原告負有前揭三筆基金債務共270萬元，已如前述，而96
      年度被告丙○○名下計有高雄縣甲仙鄉○○段611地號土
      地一筆，價值438,064元、裕隆牌汽車一部、投資俊城公
      公司，價值7,000,000元、投資三信商業銀行股份有限公
      司，價值44,150元，財產總額為7,482,214元，固有稅務
      電子閘門財產調件明細表附卷可稽，惟前開高雄縣甲仙鄉
      ○○段611地號土地之所有權人，自82年7月13日起迄今均
      為訴外人「傅建琮」一人，並非被告丙○○，此有原告提
      出該地號土地登記第二類謄本（地號全部）一紙附卷可證
      ，則該筆土地可否列為被告丙○○之財產，即有疑義。再
      者，被告所投資之俊城公司，其95年度雖有給付被告丙○
      ○62,498元之薪資、60,000元之租金及220,212元之股利
      憑單，然96年度卻僅給付被告丙○○3,072元之薪資及60,
      000元之租金，而無任何股利，此有稅務電子閘門所得調
      件明細表在卷可憑，顯見俊城公司於96年間之經營已屬不
      善，則被告丙○○所投資俊城公司是否尚有7,000,000元
      之價值，亦非無疑。則由被告丙○○96年度之財產，僅存
      裕隆牌汽車一部、三信商業銀行股份有限公司之投資，及
      被告於本院審理期間又始終未能提出被告丙○○於96年間
      之資力證明等情觀之，原告主張被告丙○○於移轉系爭房
      地時，已無資力清償對原告所負之前開270萬元債務乙節
      ，應足採信。執此，被告間就系爭房地之贈與及所有權移
      轉行為，已足使原告對被告丙○○之債權陷於清償不能或
      因難之狀態，應屬有害及原告之債權，顯堪認定。
    2.再者，參酌民法第244條第1項與第2項規定，前者謂債務
      人所為之無償行為，有害及債權者，債權人得聲請法院撤
      銷之。後者則稱債務人所為之有償行為，於行為時明知有
      損害於債權人之權利者，以受益人於受益時，亦知其情事
      者為限，債權人得聲請法院撤銷之。比較兩者之文義與立
      法意旨，本院認為在無償行為之場合，由於第三人之受益
      ，並非付出代價而來，雖剝奪其取得之財產權，僅喪失無
      償所得之利益而已，未發生何等積極之損害。故在贈與之
      情形，衡諸債權人與受益人之權益，債權將受危害之債權
      人，有優先保護之必要。是原告債權與被告乙○○取得系
      爭房地之所有權相比，前者較應優先保護之。
（五）按債務人所為之無償行為，有害及債權者，債權人得聲請
      法院撤銷之；債權人依前開規定聲請法院撤銷時，得並聲
      請命受益人回復原狀，民法第244條第1項、第4項本文分
      別定有明文。次按民法第244條之撤銷權，其客體乃包括
      債務人之債權行為及物權行為，債權人行使此種撤銷權時
      ，並可同時訴請撤銷債務人之債權行為及物權行為（最高
      法院42年台上字第323號判例、48年台上字1750號判例意
      旨可資參照）。本件被告間就系爭房地所為贈與之債權行
      為及所有權移轉登記之物權行為，既屬無償行為，且害及
      原告債權，原告自得訴請撤銷，並進而塗銷系爭房地所有
      權移轉登記，回復為被告丙○○所有。再者，民法第244
      條之撤銷權，依同法第245條規定，自債權人知有撤銷原
      因時起，1年間不行使而消滅，本件原告主張其於97年7月
      22日始發現被告間就系爭房地所為之贈與行為及所有權移
      轉登記行為，此有其提出之系爭房地之登記謄本上所載申
      請日期附卷可稽，並為被告所不爭執，亦堪信為真，故原
      告於97年9月22日提起本件訴訟，並未逾民法第245條規定
      之除斥期間，自屬合法。從而，原告依民法第244條第1項
      、第4項本文規定，請求判決撤銷被告間就系爭房地所為
      之贈與行為及所有權移轉登記行為，並命被告乙○○塗銷
      系爭房地所有權移轉登記，回復為被告丙○○所有，為有
      理由，應予准許。
五、本件事證已臻明確，兩造其餘攻擊防禦方法及舉證，經審酌
    後核與判決結果無影響，爰不逐一論述，附此敘明。
六、本件訴訟費用額確定為48,520元，由敗訴之被告負擔。
七、訴訟費用負擔之依據：民事訴訟法第78條、第85條第1項前
    段。
中    華    民    國    98    年    3     月    19    日
                  民事第二庭    法  官  楊國精
正本係照原本作成。
如對本判決上訴，須於判決送達後20日內向本院提出上訴狀。
中    華    民    國    98    年    3     月    19    日
                                書記官
附表：
一、土地部分：
┌─────────────┬──┬─────┬──────┐
│  地號                    │地目│ 面積     │權利範圍    │
│                          │    │(平方公尺)│            │
├─────────────┼──┼─────┼──────┤
│  臺中市南屯區○○○段386 │建  │1544      │90／10000   │
│  地號                    │    │          │            │
├─────────────┼──┼─────┼──────┤
│  臺中市南屯區○○○段386 │建  │1544      │165／10000  │
│  地號                    │    │          │            │
└─────────────┴──┴─────┴──────┘
二、建物部分：
┌────────────┬───────────┬────┬────┐
│  建號                  │  門牌號碼            │權利範圍│備註    │
├────────────┼───────────┼────┼────┤
│臺中市南屯區○○○段2287│臺中市南屯區○○○街19│全部    │共用部分│
│建號                    │9號                   │        │：同段23│
│                        │                      │        │88建號，│
│                        │                      │        │面積：43│
│                        │                      │        │18.65平 │
│                        │                      │        │方公尺，│
│                        │                      │        │權利範圍│
│                        │                      │        │：106／ │
│                        │                      │        │10000   │
├────────────┼───────────┼────┼────┤
│臺中市南屯區○○○段2293│臺中市南屯區○○○街19│全部    │共用部分│
│建號                    │7號2樓之8             │        │：同段23│
│                        │                      │        │88建號，│
│                        │                      │        │面積：43│
│                        │                      │        │18.65平 │
│                        │                      │        │方公尺，│
│                        │                      │        │權利範圍│
│                        │                      │        │：124／ │
│                        │                      │        │10000   │
└────────────┴───────────┴────┴────┘


司法院資訊處製作；財團法人民間司法改革基金會備份。
